【裁判字號】    97,易,294
【裁判日期】    970930
【裁判案由】    妨害名譽
【裁判全文】
臺灣臺北地方法院刑事判決           97年度易字第294號
公  訴  人  臺灣臺北地方法院檢察署檢察官
被      告  丙○○
選任辯護人  王盈智律師
上列被告因妨害名譽案件，經檢察官聲請簡易判決處刑（96 年
度偵字第22304號），經本院認為不應以簡易判決處刑，而適用
通常訴訟程序審理，判決如下：
    主      文
丙○○犯散布文字誹謗罪，處有期徒刑拾月。
    事      實
一、丙○○意圖散布於眾，基於誹謗之犯意，於民國96年9月6日
    15時許，在中國醫藥大學校內圖書館上網，利用damnptpoo@
    yahoo.com.tw、damnptpoo@gamil.com等電子郵件帳號，以
    「後中二十屆甲○○ (ptpoo)是性侵同學的兇手！！！」為
    主題，撰寫電子郵件指摘甲○○性侵同學乙○○，並於郵件
    內容敘述乙○○家庭失和常找甲○○談心事，並詳述乙○○
    遭性侵後之保存留有甲○○精液之衛生紙，並向朋友哭訴等
    情形，向該校學士後中醫系各年級學生及實習單位寄發散布
    ，足以生損害於甲○○及乙○○二人之名譽，嗣經調查電子
    郵件位址及該校圖書館內之監視錄影畫面後查悉上情。
二、案經告訴人甲○○、乙○○訴由臺北市政府警察局萬華分局
    移送臺灣臺北地方法院檢察署檢察官偵查後聲請簡易判決處
    刑。
    理      由
壹、證據能力之爭執：
一、按「被告以外之人於審判外之言詞或書面陳述，除法律有規
    定者外，不得作為證據」，刑事訴訟法第159條第1項定有明
    文。本件被告及辯護人於本院審理中，認為公訴證據中有關
    告訴人甲○○、乙○○於警訊、偵查中之指訴，未經法官訊
    問且未經被告詰問，無證據能力，經核於法並無不合。故本
    件有關告訴人甲○○、乙○○於警訊、偵查中之指訴，於本
    案件中不予援用。
二、又有關公訴證據中有關電子郵件、ＩＰ查詢資料、圖書館門
    禁登入資料等，被告及辯護人雖亦併有爭執，然查各該資料
    雖係經由告訴人整理提出，然核其資料或係經由電腦整理列
    印、或已分別經由本院函查中國醫藥大學而證明屬實，依其
    外在形式尚無重大瑕疵。被告及辯護人空言指摘，卻未能就
    各該證據資料如何不實具體指證以實其說，因認其爭執並無
    理由，上開各證據均有證據能力，並得為本件審判之基礎。
貳、本院得心證之理由：
一、上揭事實訊據被告丙○○矢口否認犯行，辯稱：誹謗之電子
    郵件並非伊所製作散布，伊是冤枉的云云。然查：
  (一)上開電子郵件，確已經由電子郵件之形式與方法，散布於中
    國醫藥大學學士後中醫系各年級學生及實習單位等不特定人
    ，且其內容均屬子虛不實，嚴重影響到告訴人甲○○、乙○○二人之名譽，業經告訴人甲○○、乙○○二人於審理中指
    證歷歷，並有電子郵件全文乙紙附卷可稽。
  (二)而上開96年9月6日15時許，以damnptpoo@ yahoo.com.tw及
    damnptpoo@gamil.com等名義發佈之電子郵件，經循線追查
    其發送之電腦IP位址，均係來自於中國醫藥大學校內圖書館
    中之「140.128.69.6」號電腦，亦經本院函查中國醫藥大學
    查明屬實，有該校97年8月27日榮圖字第0971005674號函在
    卷可查，並有現場所拍攝之電腦所在位置照片6幀附卷可考
    。
  (三)又被告於本案件發生當時，確有回到其母校中國醫藥大學校
    內圖書館上網，訊諸被告並不否認，並有中國醫藥大學校內
    圖書館門禁刷卡資料1紙及被告當日進出圖書館電梯所拍攝
    之電梯內照片2幀在卷可參。而上開IP位址「140.128.69.6
    」號電腦，於本案發生散布電子郵件之96年9 月6日15時許
    ，正係由被告坐在該電腦前從事操作，亦經證人即被告之同
    學丁○○於本院具結指證屬實。查證人丁○○與被告間有相
    處5年之同學關係，且二者間夙無仇怨，亦經被告與證人丁○○於審理中供證無訛，是證人丁○○當日既曾走到被告身
    邊而確認係被告本人，只是因被告在專心操作電腦，故並未
    出面招呼1節，已經證人丁○○於本院審理中結證屬實，是
    證人丁○○係在極近之距離而發現被告，即無可能對被告有
    所誤認；又二者間既無夙怨，則若被告當時非在該電腦上操
    作，則證人亦無可能故意攀誣被告之理。是證本件散布誹謗
    郵件之電腦當時既係由被告操作中，則被告對該電子郵件之
    製作散布，當無藉詞推諉卸責之理。
  (四)另被告於96年9月6日在圖書館內刷卡（被告學號0000000）
    進出之時間為「14時34分37秒」、在九樓圖書館電梯中所攝
    得照片所顯示之時間為「15時12分33秒」，對照已知之電腦
    發信時間為當日之「14時55分零5秒至15時08分21秒」之間
    ，且其發送方式係以同一內容之信件間隔多次發送，二相對
    照均已符合。而其中固亦有監視器所記錄之時間略早於被告
    之發信時間（如一樓之監視器所紀錄之時間為15時02分59秒
    」），致該一部分時間與上開其他時間略有出入，然經本院
    函詢中國醫藥大學結果，亦經回復「上開電腦發信之時間因
    事後已有電腦位置之移動及圖書館刷卡系統版本之升級，已
    無法確認二者間之秒差，惟目前新版刷卡紀錄與電梯錄影系
    統間之秒差仍有1分06秒」等語，堪證上開電腦發信時間、
    圖書館刷卡時間、電梯攝影時間之三者間本即非完全同步，
    是核諸前述之其他三部分相關時間均已吻合，僅有一樓監視
    器紀錄之時間有些微之相對秒差，即尚不足以影響本件犯罪
    事實之認定，併此敘明。
二、被告雖另以(1)該郵件帳號係以告訴人甲○○之名義向雅虎及
    google網路所為申請，業經雅虎回函證明屬實，而被告本人
    亦為收件人，應無自己發函予自己之理；(2)依雅虎回函該
    damnptpoo@ yahoo.com.tw帳號，係在96年9月7日凌晨零時
    51分提出申請登錄，而本案件發生時間為96年9月6日下午3
    時許，顯然係在登錄之前。則帳號尚未登錄，又焉有可能從
    事散布郵件，是本案之發信時間容有可疑等語置辯，並同時
    於本院言詞辯論終結前聲請對雅虎及ＧＯＯＧＬＥ等網路服
    務公司再行函查96年9月6日所發簡訊伺服器之ＩＰ位置及請
    求與告訴人甲○○進行測謊云云。然查：
  (一)有關網際網路之帳號，只要依電腦上申請登錄之程序，填入
    個人相關資料即可申請，各網站對此通常均不詳細審核申請
    人是否確為本人之身分，即均接受其登錄，乃係公眾周知之
    事實。而本件當時以damnptpoo@ yahoo.com.tw名義所為之
    申請，雖係登錄為告訴人甲○○名義，然確非告訴人甲○○
    本人所申請，且其中有關甲○○之身分證號碼亦登記錯誤等
    情，均據告訴人甲○○於本院審理中供述明白。況依該登錄
    之「damnptpoo」之英文文義分析，其中除「ptpoo」部分確
    係告訴人甲○○原沿用之帳號外，其餘「damn」之英文文義
    係屬「該死的」、「天殺的」等涵義，從而其化名若經直譯
    即為「該死的甲○○」，則告訴人焉有可能以自我作賤的方
    式使用「damnptpoo」之電腦代號而又公開發布有損自己與
    乙○○名譽的訊息，顯然悖於事理。是該電子郵件不可能係
    由告訴人自行申請並散布，應無疑義。
  (二)又被告雖同為郵件之收件人，然此種散布手法本即多使用於
    誹謗犯罪，為司法實務所常見，亦多為犯罪人藉以避人耳目
    之通常技倆，被告雖據此為辯，自不能供為被告有利之積極
    證明。至於香港商雅虎公司於97年5月5日之回函中，雖註有
    該「damnpt poo@ yahoo.com.tw」帳號，係於96年9月7日凌
    晨零時51分始提出申請登錄之文字，致與本件散布郵件之時
    間有所出入，然核諸該函中本即註明：因該公司甫於半年前
    之97年1月1日始依公司法及企業併購法規定，將原由「雅虎
    國際」公司經營之全部營業予以移轉接收，故僅能將半年內
    所保留之IP位址提供本院待查，且【囿於網際網路之特性，
    本公司無法保證該等資料為完整及真實】等語，有該函1紙
    附卷可稽。是本件於96年9月6日下午時許，既已有署名為「
    damnptpoo@yahoo.com.tw」帳號所發送之電子郵件在網路上
    流通，業經檢察官於偵查卷中載明各該發送資料紀錄無訛，
    則豈有帳號尚未登錄就有資訊在外流通之理？足證前開函文
    內容適與該函中所附之但書【囿於網際網路之特性，本公司
    無法保證該等資料為完整及真實】等語相符，並不能遽引用
    該函所指之登錄時間與本案件發生時間略有齟齬，即供為對
    被告有利之證明，蓋該部分之出入，既不足以否認本件誹謗
    之客觀事實存在，則本於待證事實已臻明瞭，被告之聲請重
    行函查，即無再續予調查之必要，亦與待證事實無重要關係
    ，依刑事訴訟法第163條之2，即應予駁回。至於被告聲請測
    謊1節，本於同一理由，亦無再予調查之必要，併予駁回。
三、末查，依本案件之誹謗郵件內容，顯然發信者擁有告訴人甲○○之學生個人資料、包含知悉其習用之網路稱「PTPOO
    」、成大學歷、所讀之系級學號、出生年月日、實習醫院及
    院區、戶籍地址、台中市租屋地址、連絡電話、女友系級姓
    名與地址等；而上述資料均載於中國醫藥大學學士後中醫學
    系「95通訊錄」之中，由中國醫藥大學學士後中醫學系系學
    會發行予全校師生，故合理推測發信者應擁有該校「95通訊
    錄」，且為該校大二至大五的學生（因96年9月6日大一新生
    甫入學，且斯時該「95通訊錄」尚未發行），並為熟識告訴
    人甲○○、乙○○之人。又依已知之收件人，可發現本件誹
    謗郵件之收信對象有：中國醫藥大學學士後中醫學系二至五
    年級學生之校內E-MALL信箱、多數五年級學生之私人E-MALL
    信箱、台北市立聯合醫院中醫院區及其他該校中醫系實習醫
    師之私人E-MALL信箱等，綜此可證發信者不僅為擁有上開「
    95通訊錄」之人，且熟識告訴人甲○○、乙○○外，並應為
    該校中醫系五年級學生且在96年6月1日起至97年5月7日期間
    （即後中醫系五年級學生實習期間）在台北市立聯合醫院中
    醫院區實習之中醫實習醫師，從而被告均完全符合上開之資
    格。況被告與告訴人甲○○、乙○○二人雖係中國醫藥大學
    學士後中醫系第二十屆之同班同學，惟被告與告訴人甲○○
    二人相處並非和睦，顯有怨隙，亦經告訴人與被告二人在審
    理中供證明確，且依據本院於審理中所見被告對待告訴人甲○○之態度，尤足證被告對告訴人甲○○確實心懷不滿已溢
    於言表，此參諸97年4月21日、同年8月4日及同年9月18 日
    之審理筆錄即明（被告之言行均已記明於審理筆錄）。參諸
    被告確曾於96年4月2日發出電子郵件予告訴人甲○○，並對
    告訴人甲○○明示其不滿情緒，信函末尾甚且提及「算了！
    你爽就好了，你去跟你的什麼「XX」搞在一起吧！」等語，
    而所謂「XX」，被告當時之意即是指另一告訴人乙○○，亦
    據告訴人甲○○於本院審理中證述明白，是知被告對該誹謗
    內容有關告訴人甲○○與「乙○○」間之曖昧暗示，本即其
    來有自。又被告本人於96年5月28日亦曾因遭某匿名人士舉
    發被告學歷並非台大森林系所畢業，而係文化大學森林系畢
    業一事遭受電子郵件之攻擊與傷害，亦有該96年5月28日署
    名為「LOPIG」之匿名信函全文1紙在卷可考，且被告就該匿
    名函件之發信人應即係懷疑為告訴人甲○○所為，殆無疑義
    。此參諸本院97年9月18日審理中，於訊及有關被告是否為
    台大森林系所學歷一事時，被告竟罔顧在庭時應有之行為分
    際，竟即右轉迴身目視告訴人甲○○，並且以別有深意的方
    式向告訴人甲○○點頭三、四次，嗣經審判長當場發現並予
    制止等情，尤屬信而有徵、彰彰明甚。是被告於本案之犯罪
    動機，顯係出於被告認為前開匿名函件揭發其學歷一事為告
    訴人所為，從而亦以相同方式欲以其人之道還治其人之身，
    乃遽爾未加深思逕以偽名申請登錄帳號，發函攻擊告訴人所
    致，應非虛誣。從而，本件事證明確，被告犯行洵堪認定。
四、核被告所為，係犯刑法第310條第2項之加重誹謗罪。爰審酌
    邇來社會風氣敗壞，尤以知識份子之犯罪更令人深惡痛絕。
    蓋知識份子原具有較通常國民更高之聰明才智，並有較諸常
    人更佳之發展機會，且通常均受到國家與社會之積極栽培，
    本應成為國家未來之支柱與社會之棟樑，卻竟僅為逞個人之
    私慾或為洩一時之忿，利用其高學歷與學習所得之知識能力
    ，供為犯罪之資，其犯罪之惡性，本即較原無知識或欠缺教
    育機會之人所為之犯罪，尤難憫恕。查被告具有中國醫藥大
    學中醫學系畢業之學歷，且已在醫院實習，於不久之後即將
    擔任醫師以懸壺濟世，論其品德本應具有較通常人更高之水
    準，始足以符合社會之期待。卻竟僅因一時之私忿與報復之
    心態，罔顧法律之規範與基本之人情義理，以捏造之傷風敗
    俗情事，造謠中傷相處5年之同班同學，核其道德與品行顯
    然即應予重罰，尤以於本案經起訴後，雖屢經本院曉諭仍不
    能深切檢討，且對告訴人等另行提出誣告之訴訟，復於本院
    之開庭審理中，屢經本院於法庭上予以警告，仍對告訴人等
    有多次無禮與魯莽之舉止，堪認全無悛悔之意等一切情狀，
    認為被告之行為實無可憫恕，爰量處如主文所示之刑，以示
    懲儆。
據上論斷，依刑事訴訟法第452條、第284條之1、第299條第1項
前段，刑法第310條第2項，刑法施行法第1條之1，判決如主文。
本案經檢察官
中    華    民    國    97    年    9     月    30    日
                  刑事第十二庭    法  官  楊台清
上正本證明與原本無異。
如不服本判決，應於判決送達後10日內向本院提出上訴狀（應抄
附繕本）。告訴人或被害人如對於本判決不服者，應具備理由請
求檢察官上訴，其上訴期間之計算係以檢察官收受判決正本之日
期為準。
                                  書記官  陳麗津
中    華    民    國    97    年    9     月    30    日
附錄本案論罪科刑法條全文：
中華民國刑法第310條
（誹謗罪）意圖散布於眾，而指摘或傳述足以毀損他人名譽之事
者，為誹謗罪，處1年以下有期徒刑、拘役或5百元以下罰金。散
布文字、圖畫犯前項之罪者，處2年以下有期徒刑、拘役或1千元
以下罰金。對於所誹謗之事，能證明其為真實者，不罰。但涉於
私德而與公共利益無關者，不在此限。


司法院資訊處製作；財團法人民間司法改革基金會備份。
